臺灣高等法院高雄分院刑事判決　　　　 94年度上訴字第107號
上　訴　人　臺灣澎湖地方法院檢察署檢察官
被　　　告　乙○○
　　　　　　甲○○
　　　　　　丙○○
　　　　　　　　　　　號2樓
選任辯護人　史乃文律師
上列上訴人因被告等常業詐欺等案件，不服臺灣澎湖地方法院92
年度訴字第57號中華民國93年12月14日第一審判決（起訴案號：
臺灣澎湖地方法院檢察署92年偵字第155 、264 號），提起上訴
，本院判決如下：
     主  文
上訴駁回。
     理  由
一、公訴意旨略以：乙○○係民眾日報之工商記者，其為圖取廣
    告費，竟與該報記者甲○○與黃金宏（業經提起公訴，並經
    臺灣澎湖地方法院於92年8 月29日以91年度訴字第24號判處
    有期徒刑4 年）基於意圖為自己不法之所有之常業詐欺犯意
    ，於90年9 月間，由黃金宏在新竹市○○街64號3 樓設立辦
    公處所，再於同年9 月間，乙○○、甲○○與黃金宏均共同
    基於常業詐欺犯意及連續行使偽造私文書概括犯意之聯絡，
    未經民眾日報社之授權，擅自約定招攬之廣告所得由乙○○
    以每十全批版面新台幣（下同）2 萬元與甲○○朋分，其餘
    所得歸黃金宏所有之方式，私行懸掛「民眾日報北區採訪中
    心新竹分處」之招牌，以「民眾日報51週年慶」之名義向不
    特定人邀約週年慶贊助廣告，並開立由乙○○向不知情之民
    眾日報台北支社會計林素真取得之民眾日報社二聯式、三聯
    式收據及由乙○○交付之來源不明，其上蓋有偽造印文「民
    眾日報社股份有限公司」之「民眾日報分類廣告費收據」，
    且偽刻「民眾日報股份有限公司」、「民眾日報社」、「民
    眾日報」、「民眾廣告社」、「民眾日報台南縣分社」（均
    四方章）、「民眾日報社、新竹市○○路351 號19樓之6 ，
    統一編號00000000，TEL ：000000000 」（圓戳章）等印章
    ，視情況蓋用於民眾日報社二聯式、三聯式收據收執聯、「
    民眾日報分類廣告費收據收執聯」，或蓋用於受邀廣告者寄
    來之支票背面而偽為背書後，收據收執聯均交還受邀者用以
    報帳核銷，支票則交予乙○○設法兌現票款。其中丙○○並
    於90年10月間受僱於黃金宏，且與之基於共同常業詐欺犯意
    及連續行使偽造私文書概括犯意聯絡，擔任電訪員之工作，
    丙○○並明知其並未具有記者之身分，而與黃金宏在未實際
    公開發行，僅用以寄送騙取金錢之「真相新聞報」、「先鋒
    日報」、「亞洲新聞報」之名義，向不特定人邀約贊助廣告
    ，向全國各縣市機關團體、民意代表及民間各企業公司等不
    特定人，電話邀約每則以數千元至上萬元不等之費用要求贊
    助廣告。經受邀人同意後，即將報紙及收據收執聯寄送以取
    信刊登人，使其等因而陷於錯誤，而將廣告贊助費用以郵寄
    支票之方式交付予黃金宏，或匯入相關帳戶。總計以上開邀
    約贊助雜誌及報紙廣告之同一詐騙手法，先後向澎湖縣、台
    北市、高雄市、台北縣、基隆市、宜蘭縣、桃園縣、新竹縣
    、新竹市、苗栗縣、南投縣、台中縣、台中市、彰化縣、雲
    林縣、嘉義縣、嘉義市、台南縣、台南市、高雄縣、屏東縣
    、台東縣、花蓮縣、金門縣及連江縣等25縣市，共計5,635
    人，詐得廣告費共計1,509 萬4,724 元，恃以為生，且以之
    為常業。其間丙○○並於91年1 月間某日，以記者名義，化
    名「翁嘉明」，向福建高等法院金門分院院長郭君勳詐取贊
    助民眾日報51週年慶之廣告費用數千元，惟經郭君勳表示須
    看到刊物後始准予付款，丙○○即於91年3 月28日在民眾日
    報刊載「民眾日報─五十一年值得您信賴的朋友─福建高等
    法院金門分院院長郭君勳」之與其邀約內容不一致之字樣。
    嗣於91年3 月26日下午3 時許，黃金宏所僱用另名電訪員范
    揚吉（業經臺灣澎湖地方法院以91年度訴字第24號判處有期
    徒刑1 年6 月）假冒「陳俊明」之名，以民眾日報社駐澎湖
    地區特派記者身分自居，打電話向臺灣澎湖地方法院檢察署
    檢察長洪威華佯稱為祝賀民眾日報51週年社慶，請在頭版版
    面下方刊載廣告，並索價1 萬元，洪威華因辦公經費不足，
    幾經討價還價，「陳俊明」同意減價為8,000 元，惟經洪威
    華向各報社派駐澎湖縣之地方記者及民眾日報社總社查詢後
    ，確認民眾日報社並無名為「陳俊明」之記者，認為事有蹊
    蹺，疑涉詐欺而簽分案件辦理，由檢察官依據范揚吉所留供
    作聯絡之行動電話0000000000號，指揮澎湖縣警察局並調度
    新竹市警察人員共同循線於新竹市○○街64號3 樓，查獲黃
    金宏確在該址懸掛用以行騙之「民眾日報北區採訪中心新竹
    分處」及「亞洲新聞文化事業機構」字樣之招牌、並扣得黃
    金宏所有且供行騙所用之偽刻「民眾日報股份有限公司」、
    「民眾日報社」、「民眾日報」、「民眾廣告社」、「民眾
    日報台南縣分社」印章各1 枚、「台灣產經雜誌社」印章2
    枚、「真相新聞報社」印章2 枚、「亞洲新聞報社」、「先
    鋒日報」印章各1 枚、私章12枚、客戶追蹤表5 本、客戶對
    帳單11本、電訪進帳表3 本、支票進帳表1 本、進帳獎金表
    1 本、每日業績表1 本、支票簿3 本、存摺28本、公司用帳
    簿6 本、郵政劃撥儲金提單存根聯8 本、民眾日報社書函3
    張、現金收支傳票4 本、轉帳傳票1 本、劃撥單、收據、報
    紙、雜誌7 份、「民眾日報分類廣告費收據收執聯」27張、
    「民眾日報社，新竹市○○路351 號19樓之6 ，統一編號
    00000000，TEL ：000000000 」印文各1 枚）、「民眾日報
    分類廣告費收據存根聯」6 本、民眾日報社二聯式廣告費收
    據存根聯7 本、電腦主機6 台、電腦鍵盤1 只、燒錄器1 台
    、光碟片71片、高容量磁碟片20片等物及「台灣產經雜誌社
    ─黃金宏」設於玉山銀行光華分行（帳號：0000-000-00000
    0）之 存款110 萬8,418 元之詐欺所得贓款（均另行扣案於
    本署91年度偵字第143 、144 、226 號卷內）。因認被告乙○○、甲○○、丙○○均共同涉犯刑法第340 條之常業詐欺
    、第216 條、第210 條之行使偽造私文書罪嫌。
二、公訴意旨認被告等涉犯上開犯行，無非以被害人郭君勳指述
    被告丙○○曾向其招攬民眾日報廣告，另案被告黃金宏、徐
    勝龍、范揚吉指述其等係與被告3 人一同向他人邀約民眾日
    報廣告，及扣案之「民眾日報」、「真相新聞報」、「先鋒
    日報」、「亞洲新聞報」等刊物、「民眾日報北區採訪中心
    新竹分處」招牌、「民眾日報股份有限公司」、「民眾日報
    分類廣告費收據」、「民眾廣告社」印章、民眾日報社二聯
    式、三聯式廣告收據、客戶對帳單、進帳獎金表等為主要論
    據。訊據被告3 人矢口否認有上開犯行，被告乙○○、甲○○辯稱：其等與黃金宏雖有招攬民眾日報，但無詐欺行為，
    廣告均有刊登，收來的廣告費用依報社規定分帳，收據及其
    上印文並非偽造，其等雖在民眾日報51週年社慶活動結束後
    ，續以該名義招攬廣告，但僅係一時處理不當，被糾正後就
    沒有再作，改以招攬賀年或支持廣告等語；被告丙○○辯稱
    ：伊受僱黃金宏後，只有招攬民眾日報廣告及撰寫台灣產經
    雜誌之文章或請人訂雜誌而已，並未招攬其他刊物的廣告，
    伊只是聽命工作，其餘均不知情等語。
三、按犯罪事實應依證據認定之，無證據不得認定犯罪事實；又
    不能證明被告犯罪者，應諭知無罪之判決，刑事訴訟法第
    154條第2項、第301條第1項分別定有明文。
  (一)經查：
    1.證人即民眾日報業務部總經理盧清於偵查中雖證稱：乙○○僅係民眾日報負責台北工商廣告業務的記者，該社並
      未授權乙○○委託他人以該社名義對外招攬週年慶贊助廣
      告，且該社51週年慶是以公函名義由該社記者對外為之，
      但不包括黃金宏、徐勝龍的自行招攬，該社亦未授權任何
      人成立「民眾日報北區採訪中心新竹分處」等語（91年偵
      字第143 號卷第65、66頁）；且民眾日報社於本案發生後
      ，固91年4 月2 日在該報第6 版刊載聲明啟事：針對澎湖
      地檢署偵辦范揚吉及在逃的黃姓及徐姓等詐欺集團，涉嫌
      假借本報辦理週年慶名義，向各政府機關及公司行號行訛
      騙贊助廣告一案，本報特提出嚴正聲明，范揚吉等詐騙嫌
      犯均非本報社任何單位的人員，其在外一切行為，本報一
      概不知，也與本報無關，更對於他們的犯行提出嚴正譴責
      ，本報社也已向檢方提出告訴依法究辦，並將研議追究該
      詐騙集團之行為對本報所造成的聲譽損失，特此聲明等語
      ，有報紙1 份可稽（上開偵卷第16頁）。
    2.然查：被告等所招攬之廣告，確已經民眾日報審核後刊登
      在民眾日報所印製發行之報紙上，此有被告等所提出之民
      眾日報影本13份附於原審（原審法院91年度訴字第24號）
      卷內可稽，足證被告等所招攬之廣告均經過民眾日報總社
      同意後始刊登於報紙上；而證人盧清於本院（92年度上
      訴字第1957號黃金宏常業詐欺案）審理中亦證稱：「記者
      證是由編輯部負責……」，「黃金宏的記者證應為民眾日
      報的證件格式。」，「民眾日報51年週年慶廣告，只要是
      營業單位同仁都可以招攬，這是常態性的營業行為。」，
      「週年慶並沒有限制從何時開始。」，「廣告經總社刊登
      之後，大致上同意廣告招攬。」，「（如果在11月份之後
      廣告刊登出來，是否就表示總社同意？）原則上如此，…
      …後來有陸陸續續在刊登，後來怕他們同仁不好做事，所
      以才陸續刊登，……」，「有跟乙○○簽約可以招攬廣告
      ，事後也有繼續幫忙他刊登……」等語；證人即民眾日報
      台北支社副總經理黃偉全於本院（92年度上訴字第1957號
      ）審理中證稱：「乙○○是台北縣的特派記者」，「90年
      2 月1 日起新的老闆來之後，留有一些版面給特派記者招
      攬廣告……」，「乙○○的廣告要寄到高雄總社處理。」
      ，「如果總社有刊登的話，就表示總社同意」云云（本院
      93年2 月5 日審判筆錄）。另證人即民眾日報管理部副理
      李中傑於本院（92年度上訴字第1957號）審理中亦證稱：
      「我有見過乙○○，乙○○有提報黃金宏為特約記者，黃
      金宏的記者證是民眾日報所發的沒有錯，……」，「台北
      縣市的廣告由乙○○在負責，乙○○有招攬週年慶廣告，
      因乙○○屬於承攬的，所以所收取的台北版廣告費用由乙○○自行處理。只有乙○○開立三聯式發票給客戶的話，
      民眾日報就會收取營業稅部分，因為乙○○所僱請的記者
      ，必須由乙○○自行支付薪資，民眾日報總社並沒有支付
      薪資給他們。台北縣市所僱請的民眾日報採訪、廣告記者
      並不是正式的員工，與報社並無關係。」，「……如果刊
      登在地方版的話，總社就都不用收費，因為這部分的版面
      都是給乙○○在應用的，乙○○所收取的的廣告費用由乙○○自行處理。」，「……因為民眾日報報社原先只是要
      經營南部地區而已，並沒有想要擴展到中、北部，報社為
      了維持全省的版面，所以把北部包攬給乙○○，乙○○自
      己招攬記者去找尋新聞及廣告，我們只是幫他刊登。」等
      情（本院93年5 月6 日審判筆錄），則台北地區的版面既
      由乙○○負責、承攬，乙○○所委託代為招攬廣告業務之
      被告黃金宏，以及被告黃金宏所僱用之員工即被告丙○○
      所招攬之廣告，亦確實交由總社刊登於民眾日報上，此部
      分確實有達到廣告之效果，自難認被告等人詐欺。被告等
      人確已刊登招攬之廣告，據此收取廣告費用，用以支付薪
      資、設備等成本，亦無為自己不法所有之意圖。至證人即
      民眾日報業務部總經理盧清於偵查中所證，乃在未經查
      證所為陳述，自不足作為被告無權招攬民眾日報週年廣告
      而涉犯詐欺之證據。民眾日報社於本案發生後之91年4 月
      2 日在該報第6 版刊載聲明啟事部分，應係事發倉促之應
      對，未必經過嚴密查證，經事後查證證實相關民眾日報報
      紙、收據及服務證確係民眾日報所印製核發無誤。尚難為
      被告等不利之認定。
    3.再查：證人李中傑又證稱「本案被告等人所憑以收取之收
      據格式，應是總社印製的沒有錯」；證人盧清證稱：「
      （被害人卷所《編號卷第14 ， 第25、31、32頁》附收據
      原本，是否為報社所有之收據？）收據是報社所印製的。
      」，「（提示被害人卷附《編號卷第13，第10頁》分類廣
      告費收據影本，是否為報社所印製的收據？）……，收據
      上的印章後面的部分應該是報社的印章，前面的章看不清
      楚。」，「（提示被害人卷所《編號卷第14，第39頁》附
      收據影本，是否為報社所有之收據？）印章是報社所有的
      ，收據是報社所有。」，「（提示被害人卷所《編號卷第
      6 號，第19、49頁》附收據影本，是否為報社所有之收據
      ？）印章是報社所有的，收據也是報社所印製，是二聯式
      收據，編號第49頁部分的收據可能有漏蓋幾個章，但是收
      據確實是報社所印製，我的印章由管理部在使用，我的印
      章放置在管理部，管理部的人員替我蓋，可能是管理部的
      人印章並沒有蓋完整。」，「正式的申請文件的時候才會
      用民眾日報社股份有限公司，非正式廣告的收據部分會使
      用不是正式的印章，會使用簡易的印章，各地方都是如此
      ，簡易的印章也是報社所有的印章，收據大部分是報社蓋
      好了之後送出去，有授權各地方可自行刻用簡易的印章，
      如果使用壞掉了，也可以自行再刻壹個簡易印章使用。」
      ，「台北支社與承攬人乙○○的關係我沒有接觸過，就此
      部分我不清楚，台北的盈虧由包攬的人員自行負責，我負
      責的範圍在南部地區而已，乙○○並沒有領取報社的薪資
      ，只是負責北部的營業盈虧其中1 人。」云云，亦證明被
      告等所使用之收據，均是民眾日報所印製交由台北支社所
      使用，並非被告等所自行印製。又民眾日報既授權各地方
      自行刻用簡易的印章，如果使用壞掉了，也可以自行再刻
      1 個簡易印章使用，已如前述，則扣押之印章由被告等代
      為刻製，應是在總社授權範圍之內。更何況台北支社之盈
      虧既由承攬之人員自行負責盈虧，則由負責之人乙○○授
      權黃金宏等自行代刻印章，填寫收據收取費用或在支票蓋
      章背書兌領，亦屬合乎常情，難認有何偽造私文書或行使
      偽造私文書之行為。此外，本院復查無其他確切證據足資
      證明被告等人犯有此部分犯行，被告等此部分被訴犯罪，
      尚屬不能證明。
    4.另公訴意旨以被告丙○○受僱黃金宏，明知「真相新聞報
      」、「先鋒日報」、「亞洲新聞報」等刊物並未實際發行
      ，卻施用詐術向散布全國各縣市之4,516 人騙取廣告費等
      情，經被告丙○○矢口否認曾招攬上開刊物之廣告（原審
      卷3 第393 頁），證人黃金宏亦證稱：丙○○只招攬民眾
      日報的廣告等語（原審卷3 第390 頁），而上開被害人於
      警訊所言，僅稱：接到不詳人士打來招攬上開刊物廣告之
      電話，其等同意後，款至指定帳戶等內容等情，有警訊
      筆錄可稽，並無人指述曾接獲被告丙○○招攬上開刊物廣
      告之訊息，是以本院尚難據以認定被告丙○○確有招攬上
      開刊物之廣告。又起訴事實已記載被告丙○○係自90年10
      月起始受僱黃金宏，本件於91年3 月底即遭查獲，可見被
      告丙○○受僱黃金宏僅約半年，再扣除受訓熟悉業務期間
      ，實際參與工作僅約數月，其同時又已從事招攬民眾日報
      廣告，撰寫文章等工作，未必再有餘力從事招攬「真相新
      聞報」、「先鋒日報」、「亞洲新聞報」等業務，亦難以
      知悉上開刊物是否實際發行。是以被告丙○○辯稱未參與
      不知情，尚非不可採信。被告丙○○於偵訊自承對外化名
      翁嘉明並以翁嘉明之名義向前金門高分院院長郭君勳拉廣
      告，係民眾日報部分，並非「真相新聞報」、「先鋒日報
      」、「亞洲新聞報」之廣告，尚且郭君勳院長亦未寄廣
      告費，即無受詐可言。
    綜上所述，公訴人所舉證據不足以證明被告等人有何詐欺、
    行使偽造私文書犯行，本院復查無其他積極證據，足認被告
    等有上開犯行，檢察官上訴意旨，仍執前詞指摘原判決不當
    ，為無理由，應予駁回。
據上論斷，應依刑事訴訟法第368條、第373條，判決如主文。
本案經檢察官張其主到庭執行職務。
中　　華　　民　　國　　94　　年　　3 　　月　　31　　日
                  刑事第一庭  審判長法  官  郭雅美
                                    法  官  江泰章
                                    法  官  張意聰
以上正本證明與原本無異。
如不服本判決應於收受本判決後10日內向本院提出上訴書狀，其
未敘述上訴理由者，並得於提起上訴後10日內向本院補提理由書
狀（均須按他造當事人之人數附繕本）「切勿逕送上級法院」。
中　　華　　民　　國　　94　　年　　4 　　月　　1 　　日
   　　　　　　　　　　　　 　　　　書記官  鄔維玲
                                                      Q
